臺灣臺南地方法院民事判決
111年度訴字第641號
原      告  方秀雲
被      告  陳蜜  
            林阿溪
上二人共同
訴訟代理人  趙平原律師
上列當事人間請求清償借款事件，本院於民國111年11月3日言詞
辯論終結，判決如下：
    主      文
原告之訴及假執行之聲請均駁回。
訴訟費用由原告負擔。
    事實及理由
壹、程序方面
    按「訴狀送達後，原告不得將原訴變更或追加他訴。但有下
    列各款情形之一者，不在此限：……三、擴張或減縮應受判決
    事項之聲明者」，民事訴訟法第255條第1項但書第3款定有
    明文。原告起訴時請求：㈠被告應連帶給付原告新臺幣（以
    下如未特別載明貨幣單位均同）1,720,681元，及自起訴狀
    繕本送達翌日起至清償日止，按年利率百分之5計算之利息
    ；㈡願供擔保請准宣告假執行（見本院111年度訴字第641號
    民事卷宗﹝下稱院卷﹞第15頁），嗣具狀變更聲明為：㈠被告
    應連帶給付原告2,332,844元，及自起訴狀繕本送達翌日起
    至清償日止，按年利率百分之5計算之利息；㈡願供擔保請准
    宣告假執行（見院卷第53頁）。原告所為訴之變更，核屬應
    受判決事項聲明之擴張，與前揭法律規定相符，自應准許。
貳、實體方面　　
一、原告主張：被告2人於民國108年9月間起陸續以資金需求為
    由向原告借款，借款金額共計美金145,000元、2,800,000元
    ；向訴外人即原告配偶余文雄借款200,000元，因被告陳蜜
    與原告夫妻曾為師生，彼此往來親密而存有高度信任關係，
    原告夫妻才會允諾借款，僅口頭約定被告得隨時清償，而未
    約定清償期限及利息。嗣因被告一再拖欠借款，雙方感情生
    變，原告因此提出刑事詐欺告訴，被告於該案中曾允諾會遵
    期清償借款本金7,494,700元，詎被告復又藉詞拖延，利用
    臺南市永康區調解委員會調解程序，企圖減付債務，於111
    年2月23日委任他人到場與原告進行調解，要求原告同意臺
    南市○○區○○○○○000○○○○○0000號調解筆錄（下稱系爭調解筆
    錄），惟原告當時僅同意先清償部分本金及分期付款之條件
    ，未曾為免除被告債務及拋棄其餘請求權之意思表示，卻遭
    被告代理人恫稱如不配合簽立，被告所欠借款將分毫不還，
    原告見反抗無效，迫於無奈方於系爭調解筆錄上簽名。原告
    事後多次催告行使撤銷權，聲請重新據實調解，均遭被告置
    之不理，爰於本案主張依民法第92條、第88條、第738條第3
    款等規定，撤銷遭詐欺脅迫所為系爭調解筆錄第2點、第4點
    之意思表示，並依消費借貸或不當得利之法律關係，請求法
    院擇一判決被告連帶給付未清償之本金債務900,000元、各
    筆借款支付日起至催告清償日止之法定利息612,163元、法
    定遲延利息414,331元及美金兌換為新臺幣之匯差損失406,3
    50元，共計2,332,844元等語。並聲明：㈠被告應連帶給付原
    告2,332,844元，及自起訴狀繕本送達翌日起至清償日止，
    按年利率百分之5計算之利息。㈡願供擔保請准宣告假執行。
二、被告則以：系爭調解筆錄內容業據兩造同意，並經兩造朗讀
    或交付閱讀無異議後而簽立，縱未經法院核定，仍應具有私
    法上和解契約之效力，是兩造均應受系爭調解筆錄之拘束。
    當日委派之調解委員與兩造均不相識，亦無利害關係可言，
    當無偏頗一方之必要，原告於調解磋商之際，倘認系爭調解
    筆錄內容有損自身權益，自可不予同意，且原告所稱被告代
    理人於調解當日之言行，充其量僅是闡述分析調解成立與否
    之利弊得失，難謂係對原告施以詐欺脅迫之行為，原告復未
    提出其他具體事證以實其說，是原告此部分主張洵無足採。
    再者，系爭調解筆錄係就兩造間借款數額所為和解磋商，性
    質上屬認定性和解，法院應受和解內容所拘束，是原告除系
    爭調解筆錄第1點至第3點所載金額外，既已同意拋棄其餘民
    事請求權，自不得再向被告請求其他借款金額；原告逕以臺
    灣臺南地方檢察署110年度他字第3640號、111年度偵字第13
    05號不起訴處分書內所載借款表格作為本案證據，被告否認
    之，原告仍應就各筆借款金額善盡舉證之責等語置辯。並聲
    明：㈠原告之訴及假執行之聲請均駁回。㈡如受不利判決，願
    供擔保請准宣告假執行。
三、本件依民事訴訟法第270條之1第1項第3款之規定，整理並協
    議兩造不爭執事項暨簡化爭點如下：
　㈠兩造不爭執事項：
　　⒈被告2人曾因資金需求向原告借款美金145,000元、2,800,0
      00元，向余文雄借款200,000元。原告主張之借款債權與
      系爭調解筆錄所載借款債權，係屬同一筆借款債權。
　　⒉兩造於111年2月23日上午9時30分許，於臺南市永康區調解
      委員會成立系爭調解筆錄，且被告當日將票面金額1,391,
      850元、1,900,000元之即期支票交付原告收執，原告事後
      亦已兌現。
　㈡兩造爭執事項：
　　⒈原告依民法第92條、第88條、第738條但書第3款等規定，
      主張撤銷系爭調解筆錄第2點、第4點之意思表示，有無理
      由？
　　⒉如原告主張撤銷系爭調解筆錄第2點、第4點之意思表示為
      有理由，則原告得依消費借貸或不當得利之法律關係，請
      求被告連帶給付之數額及遲延利息分別為何？
四、得心證之理由
　㈠按「稱和解者，謂當事人約定，互相讓步，以終止爭執或防
    止爭執發生之契約」、「和解有使當事人所拋棄之權利消滅
    及使當事人取得和解契約所訂明權利之效力」，民法第736
    條、第737條分別定有明文。又「依鄉鎮市調解條例規定由
    各該鄉鎮市公所調解委員會調解成立所作成之調解書，係屬
    雙方當事人以終止爭執為目的而互相讓步所為之合意。縱該
    調解書因未經法院核定，不生鄉鎮市調解條例第二十四條第
    二項規定之與民事確定判決有同一之效力，仍應認為具有私
    法上和解契約之效力」（最高法院87年度台上字第2342號民
    事判決可資參照）。查被告2人曾因資金需求向原告借款美
    金145,000元、2,800,000元，向余文雄借款200,000元，因
    未依約清償而衍生債務糾紛，嗣雙方於111年2月23日經臺南
    市永康區調解委員會調解成立，調解內容為：「一、陳蜜、
    林阿溪同意連帶向方秀雲清償美金145,000整(陳蜜、林阿溪
    及方秀雲同意以……4,091,850整換算清償)，其中……1,391,85
    0元整，陳蜜之委任代理人李信志於調解成立當場以……111年
    02月22日支票1紙(……票號：EH0000000)……交付方秀雲清償；
    剩餘……2,700,000元整，陳蜜、林阿溪自……111年03月起，於
    每月10日前，連帶給付150,000元予方秀雲並匯入方秀雲開
    元路郵局帳戶內……至全部清償完畢為止，如有一期未給付，
    視為全部到期。二、陳蜜、林阿溪同意連帶向方秀雲清償……
    1,900,000元整。(方秀雲同意免除陳蜜、林阿溪……900,000
    元整；計算式：2,800,000元－900,000元＝1,900,000元)，上
    款陳蜜之委任代理人李信志於調解成立當場以……111年2月22
    日支票1紙(……票號：EH0000000)交付方秀雲清償。三、陳蜜
    、林阿溪同意連帶向余文雄清償……200,000元整，上款陳蜜
    之委任代理人李信志當場交付余文雄之委任方秀雲，方秀雲
    點收無訛，不另給據。四、方秀雲、余文雄就本案同意拋棄
    其餘民事請求權」；前開調解書經本院新市簡易庭以相對人
    等具狀請求再行調解為由而不予核定等事實，有臺南市永康
    區公所111年4月6日所民政字第1110233006號函、系爭調解
    筆錄影本等件存卷可查（見院卷第43頁至第44頁、第167頁
    ），應堪認定。系爭調解筆錄固然未經法院核定在案，致不
    生與民事確定判決有同一之效力，惟揆之前揭規定及說明，
    仍應認為具有私法上和解契約之效力甚明。
　㈡次按「意思表示之內容有錯誤，或表意人若知其事情即不為
    意思表示者，表意人得將其意思表示撤銷之。但以其錯誤或
    不知事情，非由表意人自己之過失者為限。當事人之資格或
    物之性質，若交易上認為重要者，其錯誤，視為意思表示內
    容之錯誤」、「因被詐欺或被脅迫而為意思表示者，表意人
    得撤銷其意思表示。但詐欺係由第三人所為者，以相對人明
    知其事實或可得而知者為限，始得撤銷之。被詐欺而為之意
    思表示，其撤銷不得以之對抗善意第三人」、「和解不得以
    錯誤為理由撤銷之。但有左列事項之一者，不在此限：……三
    、當事人之一方，對於他方當事人之資格或對於重要之爭點
    有錯誤，而為和解者」，民法第88條、第92條、第738條但
    書第3款分別定有明文。「當事人主張有利於己之事實者，
    就其事實有舉證之責任」，民事訴訟法第277條前段亦有明
    定。準此，本件原告既主張系爭調解筆錄第2點、第4點應予
    撤銷，自應由其就有得撤銷原因存在等事實負舉證之責。
　　⒈原告雖主張：其於調解程序中從未同意免除債務或拋棄其
      餘債權請求權，卻因遭被告委任之代理人恫嚇，迫於無奈
      下方於系爭調解筆錄上簽名，是系爭調解筆錄第2點、第4
      點之意思表示有受詐欺脅迫或對重要爭點有錯誤之情形云
      云。惟原告所提證據至多僅能證明其於系爭調解筆錄成立
      後有主張撤銷意思表示而已，尚不足以證明調解磋商之際
      有受詐欺、脅迫而為意思表示或意思表示內容有錯誤之情
      事，原告復未能提出足以證明之證據，本院當難率信。
　　⒉再者，和解契約之目的本不在於究明事實之真相，而在於終止爭執或防止爭執之發生，當事人願意接受調解之原因十分繁雜，和解契約一經合法成立，當事人即應受該契約之拘束，縱因而受不利益之結果，亦不得事後翻異，更為與和解相反之主張。復觀諸系爭調解筆錄第2點及第4點，亦已明確記載「方秀雲同意免除陳蜜、林阿溪……900,000元整」、「方秀雲、余文雄就本案同意拋棄其餘民事請求權」，且上開調解筆錄所載內容均已當場向兩造朗讀或交付閱讀，並無異議等語，再經兩造分別於系爭調解筆錄上簽名。則衡諸原告為有相當智識及社會經驗之人，對於筆錄所載內容及簽名之效力均應有相當之理解能力，自無容其事後反悔而無端請求撤銷系爭調解筆錄。原告既未舉證證明系爭調解筆錄有何得撤銷之事由，猶主張系爭調解筆錄第2點、第4點應予撤銷，即屬無據。
　㈢綜上所述，原告既無從民法第88條、第92條、第738條但書第
    3款之規定，撤銷系爭調解筆錄第2點、第4點之意思表示，
    則原告主張意思表示撤銷後，得依消費借貸、不當得利之法
    律關係請求被告2人連帶給付2,332,844元，自亦無理由，應
    予駁回。原告之訴既經駁回，其假執行之聲請即失所依據，
    應併予駁回。
五、本件事證已臻明確，兩造其餘攻擊防禦方法及所提證據，經
    本院斟酌後，核與判決結果不生影響，爰不逐項論述，併此
    敘明。
六、訴訟費用負擔之依據：民事訴訟法第78條。
中　　華　　民　　國　　111 　年　　12　　月　　8 　　日
                  民事第三庭    法  官　陳谷鴻
以上正本證明與原本無異。   
如不服本判決，應於判決送達後20日內，向本院提出上訴狀並表
明上訴理由，如於本判決宣示後送達前提起上訴者，應於判決送
達後20日內補提上訴理由書（須附繕本）。
如委任律師提起上訴者，應一併繳納上訴審裁判費（參照民事訴
訟法施行法第9條：上訴人有律師為訴訟代理人，或依書狀上之
記載可認其明知上訴要件有欠缺者，法院得不行民事訴訟法第44
2條第2項及第444條第1項但書之程序）。　　
中　　華　　民　　國　　111 　年　　12　　月　　8 　　日
                              書記官  呂伊謦